【裁判字號】    98,交抗,572
【裁判日期】    980630
【裁判案由】    聲明異議
【裁判全文】
臺灣高等法院臺中分院刑事裁定         98年度交抗字第572號
抗  告  人
即受處分人  甲○○
上列抗告人因聲明異議案件，不服臺灣南投地方法院中華民國98
年4月30日所為裁定（98年度審交聲字第265號）提起抗告，本院
裁定如下：
    主  文
抗告駁回。
    理  由
一、本件經本院審酌結果，認為原審法院所為異議駁回之裁定，
    並無不合，應予維持，並引用原審裁定之證據及理由（如附
    件）。
二、抗告意旨略稱：原處分機關裁決書寄存送達於南投東埔蚋郵
    局，抗告人即受處分人（下稱抗告人）未收到裁決書，寄存
    送達不合法，為此提起抗告，請求撤銷原裁定，並撤銷原處
    分等語。
三、惟查：
  (一)按受處分人不服道路交通管理處罰條例第8條所定主管機關
    所為之處罰者，得於接到裁決書之翌日起20日內，向管轄地
    方法院聲明異議；又交通法庭認聲明異議不合法律上之程式
    ，且其不合法律上之程式無從補正者，應以裁定駁回之，道
    路交通管理處罰條例第87條第1項、道路交通案件處理辦法
    第18條分別定有明文。次按，依道路交通管理處罰條例第87
    條規定向管轄法院聲明異議之期間，自裁決送達之翌日起算
    ，並得依法扣除在途期間。再處理違反道路交通管理事件，
    有關文書送達之規定，依行政程序法之規定，違反道路交通
    管理事件統一裁罰標準及處理細則第5條亦分別定有明文。
    復按處理違反道路交通管理事件，有關文書送達之程式，依
    行政程序法之規定；送達，於應受送達人之住居所、事務所
    或營業所為之；於應送達處所不獲會晤應受送達人時，得將
    文書付與有辨別事理能力之同居人、受僱人或應送達處所之
    接收郵件人員。應受送達人或其同居人、受僱人、接收郵件
    人員無正當理由拒絕收領文書時，得將文書留置於應送達處
    所，以為送達；又送達不能依前2條規定為之者，得將文書
    寄存送達地之地方自治或警察機關，並作送達通知書兩份，
    一份黏貼於應受送達人住居所、事務所、營業所或其就業處
    所門首，另一份交由鄰居轉交或置於該送達處所信箱或其他
    適當位置，以為送達。關於寄存送達者，得將文書寄存於送
    達地之郵政機關。寄存機關自收受寄存文書之日起，應保存
    3個月；違反道路交通管理事件統一裁罰基準及處理細則第5
    條、行政程序法第72條第1項前段、第73條第1項、第3項及
    第74條分別定有明文。
  (二)另查民事訴訟文書之寄存送達，依民事訴訟法第138條第2項
    規定，自寄存之日起，經10日發生效力，此因應受送達人未
    必能即時領取訴訟文書而知悉其內容，故特設此規定以保障
    其權益。行政程序法雖未如前述民事訴訟法增設第138條第2
    項規定，但基於保障應受送達人權益之同一理由，解釋上應
    認為有上開規定之類推適用，核先敘明。再前開所稱「住居
    所」係民法上概念（即民法第20條至第24條所規定），指當
    事人依一定事實，足認以久住之意思，住於一定之地域者，
    即為設定其住所於該地；所謂「一定事實」，包括戶籍登記
    、居住情形等，尤以戶籍登記資料為主要依據，但不以登記
    為要件。而戶籍法所為之戶籍住址之登記（戶籍法第一條參
    照），採形式主義，未登記不發生戶籍法上效力。戶籍登記
    之住址（即戶籍所地址），則為戶籍管轄區內之處所，主要
    發生選舉、兵役、教育等公法上效力，與住居所為民法上法
    律行為的準據，發生各種民事上的效力，二者規範意旨不同
    。實務上戶籍法上的住址與民法上的住居所，絕大多數情形
    雖為同一處所，但並非當然同一，然不論法院或行政機關在
    調查「住所」時，通常均以戶籍登記的住址為認定標準。
  (三)原處分機關於民國97年12月24日開具投監四字第裁65-6567C
    9002號裁決書，經以郵務寄送至抗告人之戶籍地即南投縣竹
    山鎮○○路○段525巷3號後，因不能送達予應送受達人即抗
    告人，亦無由行補充或留置送達，遂於97年12月31日將送達
    通知書二份，一份黏貼於應受送達人住、居所、事務所、營
    業所或其就業處所門首，一份置於該受送達處所信箱或其他
    適當位置以為送達，並將裁決書寄存於南投東埔蚋郵局等情
    ，有原處分機關交通部公路總局臺中區監理所南投監理站之
    送達證書1紙在卷可查。而抗告人之戶籍自71年7月4日起設
    籍上址迄今，有南投監理站汽車駕駛人、汽車駕照基本資料
    電腦列印表及法務部戶役政查詢抗告人之全戶戶籍資料查詢
    結果表各1份等在卷可憑，且抗告人之抗告狀上所載戶籍地
    亦為此址，足徵原處分機關於97年12月31日送達裁決書時，
    抗告人之應受送達地確係均設於上址，並未遷移，故本件裁
    決書自寄存之日起算10日即98年1月10日，已生合法送達之
    效力（原審誤認為98年12月31日即已發生送達效力，未加計
    寄存送達後10日始生送達效力，惟不影響裁定結果），抗告
    人辯稱未合法收受裁決書云云，並不足取。又抗告人係住於
    南投縣竹山鎮，與原處分機關及本院（均位於南投縣南投市
    ）非在同一鄉鎮市○○○道路交通案件處理辦法第12條、法
    院訴訟當事人在途期間標準第4條、第2條規定，其在途期間
    為3日。是以抗告人如對原處分機關是項裁決不服欲提起異
    議，至遲應於98年2月2日前聲明異議，然抗告人遲至98年4
    月21日始具狀向原處分機關聲明異議，有卷附刑事聲明異議
    狀上原處分機關收文戳日期可佐，其聲明異議顯已逾期而不
    合法，且無法補正。原審以抗告人聲明異議不合法為由，裁
    定駁回其聲明異議，並無不合。抗告人猶執陳詞，提起本件
    抗告，為無理由，應予駁回。
四、據上論結，依道路交通案件處理辦法第26條，刑事訴訟法第
    412條，裁定如主文。
中    華    民    國    98    年    6     月    30    日
              刑事第四庭  審判長法  官  洪  耀  宗
                                法  官  劉  登  俊
                                法  官  許  文  碩
以上正本證明與原本無異。
不得再抗告
                                書記官  郭  蕙  瑜
中    華    民    國    98    年    6     月    30    日


司法院資訊處製作；財團法人民間司法改革基金會備份。
